【裁判字號】    99,裁,3452
【裁判日期】    991216
【裁判案由】    其他請求
【裁判全文】
最  高  行  政  法  院  裁  定
                                      99年度裁字第3452號
抗  告  人  王武雄
上列抗告人因與相對人臺北縣新莊市公所間其他請求事件，對於
中華民國99年8月11日臺北高等行政法院99年度訴字第44號裁定
，提起抗告，本院裁定如下︰
    主  文
抗告駁回。
抗告訴訟費用由抗告人負擔。
    理  由
一、按抗告法院認抗告為不合法或無理由者，應為駁回抗告之裁
    定。
二、本件原裁定以：按老人福利法第16條及第22條規定僅揭櫫各
    主管機關規劃辦理老人照顧服務之基本原則及要領，以及對
    於無力負擔老人全民健康保險保險費、醫療費用者應予補助
    之授權規定，並無補助老人裝置假牙之具體內容，要難據為
    相對人應給付抗告人鑲牙費新臺幣（下同）38,000元之請求
    權基礎。再稽諸臺北縣政府頒行之臺北縣政府社會局辦理中
    低收入老人補助裝置假牙計畫（以下簡稱臺北縣老人補助裝
    置假牙計畫）第3條、第4條、第5條、第6條、第7條、第8條
    之規定，可見申請補助裝置假牙案件，係由臺北縣政府社會
    局就申請者提出之相關證明文件依序審核是否具備前引計畫
    第4條所定之條件、該當於同計畫第5條規定之何種等級補助
    內容及標準，經審核准許後，申請人始可前往特約醫療院所
    診療製作假牙，並於完成假牙裝設後，再檢具原核准公文暨
    相關就診製作假牙之費用清單及裝置假牙照片，向臺北縣政
    府社會局辦理撥款事宜甚明。是以抗告人主張其得依據老人
    福利法第16條之規定，訴請相對人給付前開金額之假牙補助
    費云云，於法顯有未合。況抗告人僅係口頭提起補助假牙裝
    置費用，未曾依前開計畫所定之申請程序提出申請。是以抗
    告人對於應先向臺北縣政府社會局申請作成准許裝置假牙補
    助處分之案件，未經申請，而逕對於無准駁權限之相對人訴
    請給付裝置假牙之費用，核諸上開說明，其起訴自非合法，
    乃裁定駁回抗告人之訴。
三、抗告意旨略謂：98年度前補牙辦法係縣政府社會局頒布施行
    ，98年度後臺北縣政府所施行老人補助補牙裝置新辦法刻薄
    ，未經立法院審查即頒令施行，不僅不具公法效力，亦有違
    中央法規標準法第6條之規定等等。
四、按人民請求政府機關為行政處分以外之公法上金錢給付，固
    得依行政訴訟法第8條規定，提起給付訴訟。但須其請求之
    給付之金額已獲准許或已確定應支付或返還者，始得直接提
    起一般給付訴訟。再基於權力分立原則，若須經行政機關先
    行審核，始得確定其是否享有給付請求權及給付範圍之事項
    ，行政法院無從取代行政機關為首次審查決定。易言之，提
    起一般給付訴訟，請求行政機關給付金錢者，以可直接行使
    給付請求權時為限，如依實體法規定，應由行政機關核定或
    確定其給付請求權者，人民須先向具有准駁權限之機關提出
    申請，未獲准許，復踐行訴願程序後，始得提起課予義務訴
    訟，不得直接提起一般給付訴訟，否則其起訴即難謂有理由
    。
五、次按，老人福利法第16條規定：「老人照顧服務應依全人照
    顧、在地老化及多元連續服務原則規劃辦理。直轄市、縣（
    市）主管機關應依前項原則，並針對老人需求，提供居家式
    、社區式或機構式服務，並建構妥善照顧管理機制辦理之。
    」第22條規定：「老人或其法定扶養義務人就老人參加全民
    健康保險之保險費、部分負擔費用或保險給付未涵蓋之醫療
    費用無力負擔者，直轄市、縣（市）主管機關應予補助。前
    項補助之對象、項目、基準及其他相關事項之辦法，由中央
    主管機關定之。」依照法律規定，其僅揭櫫各主管機關規劃
    辦理老人照顧服務之基本原則及要領，以及對於無力負擔老
    人全民健康保險保險費、醫療費用者應予補助之授權規定，
    並無補助老人裝置假牙之具體內容，自難以該等法律規定據
    為被抗告人應給付抗告人鑲牙費3萬8千元之請求權基礎。再
    參照臺北縣老人補助裝置假牙計畫第3條、第4條、第5條、
    第6條、第7條、第8條分別規定：「（第3條）辦理機關：(
    一)主辦機關：臺北縣政府社會局（以下簡稱本局）。協辦
    單位：本縣各鄉鎮市公所、臺北縣牙醫師公會…、全民健康
    保險特約之公私立醫療院所。」「（第4條）補助對象及限
    制：(一)設籍本縣年滿65歲以上，經醫師評估缺牙，需裝置
    活動假牙，並符合下列條件之一者：1.列冊低收入戶。2.
    領有中低收入老人生活津貼。3.經本府全額補助收容安置者
    。(二)服務對象同一顎已取得相同補助項目者，3年內不予
    重複補助。」「（第5條）補助內容及標準：(一)全口活動
    假牙：最高補助4萬元整。(二)上顎半口活動假牙：最高補
    助2萬元整。(三)下顎半口活動假牙：最高補助2萬元整。(
    四)上顎半口活動假牙，併下顎部分活動假牙：最高補助3萬
    5仟元整。(五)下顎半口活動假牙，併上顎部分活動假牙：
    最高補助3萬5仟元整。(六)上顎部分活動假牙：最高補助1
    萬5仟元。(七)下顎部分活動假牙：最高補助1萬5仟元。(八
    )上、下顎部分活動假牙：最高補助3萬元整。未達補助標準
    者全額補助其裝置假牙實際支用數，另倘經費不足支應時則
    以補助老人裝置全口假牙者優先辦理。」「（第6條）申請
    人如遇傷病、死亡等因素，致無法完成裝置假牙者，得按下
    列製作階段，支付辦理製作假牙之醫療院所相當比率之費用
    。(一)牙齒骨架印模：最高補助35％。(二)完成排牙：最高
    補助70％。(三)活動假牙已製作完成：最高補助80％。」「
    （第7條）有關口腔篩檢及假牙製作服務單位由全民健康保
    險特約之公私立醫療院所辦理。」「（第8條）申請程序：(
    一)符合補助資格者持證明文件（中、低收入戶證明或中低
    收入核定公文影本）向全民健康保險特約之公私立醫療院所
    進行口腔篩檢。(二)辦理假牙裝置受理之醫療院所於核對身
    分後進行口腔篩檢，並擬具診治計畫，申請人於完成口腔篩
    檢後檢具下列資料，由公所或全民健康保險特約之公私立醫
    療院所向本局提出裝置假牙申請…；惟受理之醫療院所如為
    全民健康保險特約之私立牙醫診所，則應先將全案資料送公
    會初審，經公會初審後由公會函送本局複審…。1.中低收入
    老人補助裝置假牙申請表。2.補助對象之證明文件（低收入
    戶證明或中低收入核定公文）。3.醫療院所出具之裝置假牙
    診治計畫書。4.醫療院所出具假牙裝置費用估價明細。5.假
    牙裝置前照片。6.診斷書。(三)審核結果由本局通知申請人
    後，始可開始診療製作假牙。(四)申請人需於本補助計畫核
    定後3個月內完成假牙裝設並檢具下列文件向本局辦理撥款
    事宜：1.本局核准公文影本。2.就診製作假牙費用清單。3.
    領款收據及醫療收據（如申請人尚未繳費，則醫療收據免付
    ）。4.假牙裝置後照片。5.申請人指定匯款金融單位存摺影
    本。申請人如無法預先繳付假牙裝置費用，則須另檢附切結
    書，同意將該假牙裝置補助費撥入辦理裝置假牙之全民健康
    保險特約之公私立醫療院所。前項撥款事宜得由鄉鎮市公所
    或全民健康保險特約之公私立醫療院所檢送相關文件送本局
    辦理，如診治單位為全民健康保險特約之私立牙醫診所者，
    則於假牙製作完成後，應將全案先送公會作術後審核，再由
    公會將全案送本局辦理請款事宜。」可見申請補助裝置假牙
    案件，係由臺北縣政府社會局就申請者提出之相關證明文件
    依序審核是否具備前引計畫第4條所定之條件、該當於同計
    畫第5條規定之何種等級補助內容及標準，經審核准許後，
    申請人始可前往特約醫療院所診療製作假牙，並於完成假牙
    裝設後，再檢具原核准公文暨相關就診製作假牙之費用清單
    及裝置假牙照片，向臺北縣政府社會局辦理撥款事宜甚明。
    因此，抗告人主張其得依據老人福利法第16條之規定，訴請
    相對人給付前開金額之假牙補助費部分，於法自有未合。且
    抗告人僅係多年前向里幹事口頭提起補助假牙裝置費用，未
    曾依前開計畫所定之申請程序提出申請，已據抗告人於99年
    4月13日原審法院準備程序期日陳明在卷（見原審院卷第60
    至61頁）。則抗告人對於應先向臺北縣政府社會局申請作成
    准許裝置假牙補助處分之案件，未經申請，而逕對於無准駁
    權限之相對人訴請給付裝置假牙之費用，核諸上開說明，其
    起訴自非有理由，原審據此裁定駁回抗告人在原審之訴，理
    由雖有未洽，結論並無不合。則抗告意旨仍執陳詞據以指摘
    ，依前述說明，自難認有理由，應予駁回。
六、據上論結，本件抗告為無理由。依行政訴訟法第104條、民
    事訴訟法第95條、第78條，裁定如主文。
中    華    民    國    99    年    12    月    16    日
                    最高行政法院第五庭
                        審判長法官  吳  明  鴻
                              法官  林  茂  權
                              法官  侯  東  昇
                              法官  黃  秋  鴻
                              法官  陳  國  成

以  上  正  本  證  明  與  原  本  無  異
中    華    民    國    99    年    12    月    17    日
                              書記官  彭  秀  玲

司法院資訊處製作；財團法人民間司法改革基金會備份。
